臺灣高等法院民事判決
109年度家上字第376號
上  訴  人  乙〇〇  
訴訟代理人  雷皓明律師
複代理  人  蔡愷凌律師
被上訴  人  丙〇〇  
訴訟代理人  張珉瑄律師
上列當事人間請求離婚事件，上訴人對於中華民國109年11月6日
臺灣臺北地方法院108年度婚字第216號第一審判決提起上訴，本
院於110年3月30日言詞辯論終結，判決如下：
    主      文
上訴駁回。
第二審訴訟費用由上訴人負擔。
    事實及理由
一、被上訴人主張：伊原為○○籍人士，與上訴人於民國00年間結
    婚，於91年11月5日產下未成年子女甲○○，伊自00年入境臺
    灣後即與上訴人同住於○○市○○區○○○路0段000巷00弄0號16樓
    (下稱系爭共同住所)，然上訴人卻拒不外出工作，生活須賴
    上訴人母親接濟，伊每與上訴人談及外出工作話題，上訴人
    即情緒失控以言詞辱罵伊。而伊外出工作分擔家計，下班後
    回家尚需操持家務，如有不順上訴人之意，即遭上訴人辱罵
    ，伊為子女一再忍耐，迨至107年11月3日間因不堪忍耐而搬
    離系爭共同住所，兩造自此分居已逾2年。嗣甲○○亦搬出與
    伊同住，實則甲○○亦遭上訴人羞辱，伊向上訴人反映甲○○有
    輕生念頭，上訴人竟覆以只聽過北一女的自殺、沒聽過成績
    差的自殺，可見兩造婚姻實無法維持等語，爰依民法第1052
    條第2項規定，求為判准伊與上訴人離婚(未繫屬本院者，不
    予贅述)。
二、上訴人則辯以：被上訴人因工作壓力大而身心失調，並非與
    伊相處所致，其所述與事實不符。伊雖未外出工作，但有協
    助家務，及安排子女補習事宜，並希望維持婚姻。伊約於甲
    ○○上國中時拿到導遊證，被上訴人有跟伊提到希望伊外出工
    作，伊亦曾帶團，但因裝有2根支架，另有呼吸中止症，而
    帶團需晚睡早起，帶給伊莫大壓力，且伊對甲○○期望很高，
    希望在甲○○會考期間專心陪甲○○唸書，故未工作。伊沒有工
    作是學歷、經歷、年齡等因素造成，伊現在有學些投資理財
    課程，如被上訴人願意回來，伊做什麼工作都沒問題。伊與
    被上訴人爭吵講話雖不得體，但並未對被上訴人與甲○○施暴
    ，被上訴人離家後伊有嘗試打電話給被上訴人，試圖挽救婚
    姻，但被上訴人卻拒絕接聽電話。兩造婚姻未有難以維持之
    重大破綻，縱認有之，兩造婚姻之破綻肇因於被上訴人自行
    離家，被上訴人可歸責程度較高，自不得請求離婚等語。
三、原審為上訴人敗訴之判決，上訴人不服提起本件上訴，聲明
    ：㈠原判決廢棄。㈡被上訴人在第一審之訴駁回。被上訴人則
    答辯聲明：上訴駁回。
四、兩造不爭執之事項(見本院卷第128頁)：
  ㈠兩造於00年00月00日在○○地區結婚，於00年0月00日在臺灣地
    區登記結婚，00年00月0日未成年子女甲○○出生，有戶籍謄
    本足憑（見原審卷第13頁）。
  ㈡兩造婚後原同住於系爭共同住所，嗣被上訴人於107年11月3
    日搬離系爭共同住所，兩造自此分居迄今（見原審卷第69頁
    ）。
  ㈢甲○○於被上訴人107年11月3日搬離系爭共同住所時，仍與上
    訴人同住於系爭共同住所，嗣約於107年11月10日搬離系爭
    共同住所，與被上訴人同住。
五、本院判斷：
    被上訴人主張：伊自00年入境臺灣後即與上訴人同住，然上
    訴人卻不外出工作，並屢屢辱罵伊，且兩造自伊於107年11
    月3日因不堪上訴人辱罵而搬離系爭共同住所迄今，分居已
    逾2年，兩造婚姻顯有難以回復之重大破綻，爰依民法第105
    2條第2項規定訴請離婚等語。惟為上訴人所否認，並以前詞
    置辯。經查：
　㈠按民法第1052條第2項規定：「有前項以外之重大事由，難以
    維持婚姻者，夫妻之一方得請求離婚。但其事由應由夫妻之
    一方負責者，僅他方得請求離婚」，所稱「有前項以外之重
    大事由，難以維持婚姻者」，應依客觀之標準，認定婚姻是
    否已生破綻而無回復之望，且此難以維持婚姻之事實，是否
    已達於倘處於同一境況，任何人均將喪失維持婚姻之意願而
    定。若夫妻之誠摯相愛基礎動搖，彼此難以容忍、諒解，無
    從繼續保持共同生活之圓滿、安全及幸福，而生婚姻之破綻
    ，夫妻之一方即非不得依該規定請求離婚。至於但書所規定
    「難以維持婚姻之重大事由應由夫妻之一方負責者，僅他方
    得請求離婚」，係於夫妻雙方就該重大事由均須負責時，應
    比較衡量雙方之有責程度，僅責任較輕之一方得向責任較重
    之他方請求離婚，如有責程度相同時，雙方均得請求離婚，
    始符合立法本旨(最高法院90年度台上字第1639號、90年度
    台上字第2215號判決、94年度台上字第115號、94年度台上
    字第2059號裁定，及同院95年4月4日95年度第5次民事庭決
    議意旨參照)。
　㈡經查，被上訴人主張其自00年入境臺灣地區後即與上訴人共
    同居住，但上訴人卻不外出工作等情，核與上訴人於本院審
    理時陳稱：伊大約於甲○○上國中時拿到導遊證，被上訴人就
    有跟伊提到希望伊去工作的事情，伊也有去帶團，但伊裝有
    2根支架，也有呼吸中止症，帶團需要每天很早起、很晚睡
    ，對伊壓力很大，所以跟被上訴人說希望暫時不要帶團等語
    (見本院卷第123至124頁)相符，堪信為真。上訴人雖抗辯：
    伊沒有工作是學歷、經歷、年齡等因素造成，且伊對甲○○期
    望很高，想在甲○○會考那段時間專心陪甲○○唸書，伊現在有
    學些投資理財課程，如被上訴人願意回來，伊做什麼工作都
    沒問題，又伊有積蓄，甲○○所有費用都是伊支付云云。惟上
    訴人自承被上訴人係工專畢業，其與被上訴人學歷沒差多少
    等語(見本院卷第123頁)，觀諸被上訴人原為○○籍人士，自0
    0年起始入境臺灣地區，尚有工作機會且迄今仍持續工作等
    情，則上訴人為本國籍人士，學歷與被上訴人相當，如有心
    工作，實無可能自97年起至110年3月間止長達近14年之期間
    均無法找到。且上訴人將其長期不工作之原因，推諉於陪伴
    甲○○參加國中會考，核係為其長期不工作尋找不相干之藉口
    ，並造成甲○○情緒上重大負擔（見本院卷第127頁），甚至
    形成情緒勒索，自有非是，況甲○○現已就讀○○高中，已據其
    陳述甚明(見本院卷第127頁)，上訴人仍未外出工作，再再
    可證上訴人不外出工作與甲○○會考欠缺關連。又上訴人有工
    作能力卻長期不工作，且因長期未外出工作，而在家以尖刻
    、貶抑甚至侮辱性之言詞指責被上訴人及甲○○，造成其等生
    活上之壓力及精神之痛苦（另詳下㈢所述），違反被上訴人
    對於兩造於婚姻中共同努力、進步，攜手前行之期待，自足
    以破壞夫妻保持共同生活之圓滿、安全及幸福，並致被上訴
    人難以容忍與諒解，而生難以回復之婚姻破綻。雖上訴人尚
    有積蓄，亦不足以彌平其長期不工作造成之婚姻破綻。又上
    訴人於本院陳稱：如被上訴人願意回來，伊做什麼工作都沒
    問題等語（見本院卷第124頁），可見上訴人明知其長期未
    工作為兩造婚姻之重大破綻，且上訴人亦有改變此一狀況之
    能力，惟上訴人於被上訴人107年11月3日離家後，仍不積極
    振作尋找工作，已難認上訴人有何挽救婚姻之具體作為，則
    上訴人此種毫無具體作為與努力之空言，更使被上訴人無法
    看到兩造婚姻之未來願景，堪認兩造婚姻顯已生無回復之望
    之破綻。
　㈢被上訴人主張：上訴人與伊長期爭吵，並於107年7月9日當著
    未成年子女甲○○之面，以如附件所示「忘恩負義」、「你狗
    屎呢！你不要幫自己當成什麼了不起的東西」等強烈貶抑、
    侮辱之措詞辱罵伊，甲○○並因此於事後搬離系爭共同住所與
    伊同住，另伊向上訴人表示上訴人給予甲○○之課業壓力太大
    ，致甲○○有輕生念頭時，上訴人卻答稱其只聽過北一女會自
    殺，沒聽過成績差的會自殺等語，可見兩造於伊未搬離系爭
    共同住所前即無法理性溝通，婚姻已生重大破綻等情，核與
    甲○○於本院陳稱：107年7月9日那次兩造吵架，伊覺得爸爸
    對媽媽說的話有點過份，媽媽在客廳炒菜，爸爸坐在客廳外
    面，兩造就在家裡吵架，兩造蠻常吵架，只是那天吵的時間
    比較長，兩造自伊小學2年級開始就常吵架，伊因那天的事
    搬出來等語(見本院卷第127頁)相符，並有錄音與錄音譯文
    足憑(見原審卷第20至22、103至104頁)，且上訴人亦不爭執
    於107年7月9日以附件所示言詞辱罵被上訴人之情(見本院卷
    第124頁)，自堪信為真實。本院審酌兩造自甲○○小學2年級
    起即經常爭吵而感情日漸淡薄，上訴人已非偶一辱罵被上訴
    人，更於107年7月9日當著未成年子女甲○○之面，以附件所
    示極度貶低人格與損害尊嚴之用語辱罵被上訴人，並造成甲
    ○○亦無法忍受而搬離系爭共同住所與被上訴人共同生活，且
    兩造自107年11月10日分居迄今已逾2年，其間已無任何互動
    ，兩造婚姻之互信、互愛、互諒基礎已不復存在，所生破綻
    亦無修復之可能，衡諸社會一般客觀之標準，任何人倘處於
    同一境況，均將喪失維持婚姻之意願。又被上訴人於107年1
    1月3日自行搬離系爭共同住所，就兩造婚姻所生難以回復之
    破綻，固有可歸責之處，然被上訴人係長期處於上訴人拒絕
    外出工作，且屢遭上訴人辱罵致不堪忍受無願景之婚姻關係
    始搬離系爭共同住所，上訴人就婚姻所生破綻之可歸責程度
    顯然高於被上訴人，依上㈠說明，被上訴人依民法第1052條
    第2項規定訴請離婚，自無不合。
六、從而，被上訴人依民法第1052條第2項規定，請求判准其與
    上訴人離婚，為有理由，應予准許。原審為上訴人敗訴之判
    決，並無不合。上訴論旨指摘原判決不當，求予廢棄改判，
    為無理由，應駁回上訴。
七、本件事證已臻明確，兩造其餘之攻擊或防禦方法及所用之證
    據，經本院斟酌後，認為均不足以影響本判決之結果，爰不
    逐一論列，附此敘明。
八、據上論結，本件上訴為無理由，依家事事件法第51條、民事
    訴訟法第449條第1項、第78條，判決如主文。
中　　華　　民　　國　　110 　年　　4 　　月　　13　　日
                  家事法庭
                      審判長法  官  王怡雯
                            法  官  朱美璘
                            法  官  何君豪
正本係照原本作成。
如不服本判決，應於收受送達後20日內向本院提出上訴書狀，其
未表明上訴理由者，應於提出上訴後20日內向本院補提理由書狀
（均須按他造當事人之人數附繕本）上訴時應提出委任律師或具
有律師資格之人之委任狀；委任有律師資格者，另應附具律師資
格證書及釋明委任人與受任人有民事訴訟法第466 條之1第1項但
書或第2項所定關係之釋明文書影本。如委任律師提起上訴者，
應一併繳納上訴審裁判費。
中　　華　　民　　國　　110 　年　　4 　　月　　15　　日

　　　　　　　　　　　　　  書記官  陳奕伃